---
title: "Autobahnen: Zusammenhang zwischen Tempolimit und Unfällen"
output:
  html_notebook:
    css: style.css
---

```{r}
## install and load needs, if not yet present
# install.packages("needs")
# library(needs)

# packages used in this markdown document
needs(tidyverse, sf, osmdata, rmapshaper)
```


# Autobahnabschnitte und Geschwindigkeitsbeschränkungen
Code zum Download der Rohdaten von OSM sowie zum Beschneiden der Geodaten anhand der Staatsgrenze.
Das Ergebnis der Operation wird unter "/data/processed/OSM_autobahnnetz.geojson" abgelegt.
```{r}
# download all highways within boundary box
bb_GER = getbb('Deutschland', featuretype = "country")

data_OSM = opq(bbox = bb_GER, timeout = 600) %>%
    add_osm_feature(
    	key = "highway",
    	value = "motorway") %>%
    osmdata_sf()

data_OSM_lines = data_OSM$osm_lines

# keep only necessary columns
data_OSM_filtered = data_OSM_lines %>%
	mutate_if(is.factor, as.character) %>%
	select(osm_id, ref, name, network, operator, FIXME, maxspeed, maxspeed.variable, maxspeed.type.conditional, temporary.maxspeed, lanes)

# clip by simplified bounding box
bb_GER_polygon = st_read("data/raw/VG250_STA.shp") %>%
 	filter(GF == 4) %>%
 	st_transform(4326) %>%
 	ms_simplify(keep = 0.01)

data_OSM_filtered = data_OSM_filtered %>%
	st_intersection(bb_GER_polygon) %>%
 	select(osm_id:lanes)

file.remove("data/processed/OSM_autobahnnetz.geojson")
st_write(data_OSM_filtered, "data/processed/OSM_autobahnnetz.geojson")
```



# Unfalldaten
Code zum Ermittlung der Unfälle, die auf Autobahnen stattgefunden haben.
Das Ergebnis der Operation wird unter "/data/processed/unfaelle_2017_autobahn.gpkg" abgelegt.
```{r}
# downloading and unzipping data from Unfallatlas
download.file(url = "https://unfallatlas.statistikportal.de/app/UnfalldatenDownload/Unfallorte2017_LinRef_Shapefile.zip", destfile = "temp.zip")
unzip("temp.zip", exdir = "./data/raw/")
file.remove("temp.zip")

# read accidents
unfaelle_2017 = st_read("data/raw/Shapefile/Unfallorte2017_LinRef.shp", quiet = T) %>% st_set_crs(25832)

data_OSM_filtered = data_OSM_filtered %>% 
	st_transform(25832) %>%
	mutate(length = as.double(st_length(.)))

unfaelle_2017 = unfaelle_2017 %>% 
	# find our which autobahn is closest by
	mutate(nearest_autobahn_id = st_nearest_feature(st_zm(.), data_OSM_filtered)) %>% 
	# calculate distance to closest autobahn
	mutate(nearest_autobahn_distance = st_distance(st_zm(.), data_OSM_filtered[nearest_autobahn_id, ], by_element = TRUE))

# keep only accidents with a max distance of 10 meters to next Autobahn line
unfaelle_2017_autobahn = unfaelle_2017 %>% 
	filter(as.double(nearest_autobahn_distance) <= 10) 

# adding Autobahn metadata to each accident
autobahnen_meta = data_OSM_filtered %>% 
	as_data_frame() %>% 
	select(-geometry) %>% 
	mutate(rownumber = row_number())

unfaelle_2017_autobahn = unfaelle_2017_autobahn %>% 
	left_join(autobahnen_meta, by = c("nearest_autobahn_id" = "rownumber"))

st_write(unfaelle_2017_autobahn, "data/processed/unfaelle_2017_autobahn.gpkg", update = T, layer_options = "OVERWRITE=YES")
```



# Verkehrsdichte
Code spielt an jeden Autobahnabschnitt Daten aus der automatischen Verkehrszähung sowie Angaben zu Anzahl und Schwere der Unfälle auf dem Abschnitt.
Das Ergebnis der Operation wird unter "/data/processed/unfaelle_pro_abschnitt.csv" abgelegt.
```{r}
# read traffic monitoring data
traffic_2017 = read_delim("data/raw/verkehrszaehlung_2017.csv", ";", escape_double = FALSE, locale = locale(encoding = "ISO-8859-1", decimal_mark = ","), 
    trim_ws = TRUE) %>% 
	filter(Str_Kl == "A") %>% 
	select(DZ_Nr, DZ_Name, Str_Nr, daily = DTV_Kfz_MobisSo_Q, hourly_day = Mt, hourly_night = Mn, long = Koor_UTM32_E, lat = Koor_UTM32_N) %>% 
	st_as_sf(coords = c("long", "lat"), crs = 25832) %>% 
	filter(!is.na(daily)) %>% 
	mutate(rownumber = row_number())

# mask of Bundesländer that reported accidents
mask_2017 = st_read("data/raw/VG250_LAN.shp", quiet = T) %>% 
	filter(GF == 4) %>%
	filter(!SN_L %in% c("05", "11", "13", "16")) %>% 
	st_set_crs(25832) %>% 
	ms_simplify(keep = 0.02) %>% 
	select(geometry)

# find out which Zählstelle is closest by
closest_count_location = data_OSM_filtered %>% 
	# keeping only sections in bundesländer where we have data on accidents
	st_intersection(mask_2017) %>%
	mutate(nearest_counter_id = st_nearest_feature(st_zm(.), traffic_2017))

# adding traffic data to each autobahn section
autobahnen_meta_verkehr = closest_count_location %>% 
	as_data_frame() %>% 
	select(-geometry) %>%
	left_join(traffic_2017, by = c("nearest_counter_id" = "rownumber"))

# counting accidents per autobahn section
autobahnen_accident_count = unfaelle_2017_autobahn %>% 
	as_data_frame() %>% 
	select(-geometry) %>% 
	count(osm_id, UKATEGORIE) %>% 
	spread(UKATEGORIE, n) %>%
	rename(tödlich = `1`, schwerverletzt = `2`, leichtverletzt = `3`)

autobahnen_meta_verkehr_unfaelle = autobahnen_meta_verkehr %>% 
	left_join(autobahnen_accident_count, by = "osm_id") %>%
	mutate(yearly_km_in_section = daily / 2 * 365 * length / 1000) %>%
	select(-geometry)

write.csv(autobahnen_meta_verkehr_unfaelle, "data/processed/unfaelle_pro_abschnitt.csv", row.names = F)
```



